臺灣雲林地方法院民事判決
110年度訴字第506號
原      告  合作金庫資產管理股份有限公司

法定代理人  蔡見興
訴訟代理人  季佩芃  律師
            鍾奇維
被      告  吳圳興

            黃玉碧

上列當事人間請求確認債權不存在等事件，本院於民國110 年12
月14日言詞辯論終結，判決如下：
    主      文
原告之訴駁回。
訴訟費用由原告負擔。
    事實及理由
壹、程序部分：
    按訴狀送達後，有請求之基礎事實同一，或不甚礙被告之防
    禦及訴訟之終結等情形，原告固得將原訴變更或追加他訴（
    民事訴訟法第255 條第1 項第2 款、第7 款）；惟所謂請求
    之基礎事實同一，係指變更或追加之訴與原訴之原因事實，
    有其社會事實上之共通性及關聯性，而就原請求所主張之事
    實及證據資料，於變更或追加之訴得加以利用，且無害於他
    造當事人程序權之保障，並符訴訟經濟者始屬之。查，原告
    起訴時主張因被告吳圳興現仍積欠伊債務未償，竟於民國10
    6 年5 月12日將其所有座落雲林縣○○鄉○○段000 ○0 地號土
    地中應有部分萬分之615 ，及同段955 －5 地號土地全部（
    下稱系爭2 筆土地）為同案被告黃玉碧設定普通抵押權（下
    稱系爭抵押權）用以擔保渠等間所發生之新台幣（下同）10
    0 萬元債權債務，因伊依系爭2 筆土地登記謄本之記載，僅
    知有系爭抵押權之事實，至其餘事項皆不明，故系爭抵押權
    所擔保之債權債務是否存在不無疑問，為此對被告提起本訴
    ，請求確認被告間以系爭抵押權所擔保之100 萬元債權債務
    關係不存在（聲明第1 項），並請求被告黃玉碧將系爭抵押
    權登記予以塗銷（聲明第2 項）。嗣原告於110
　　年12月14日（即言詞辯論期日）當庭提出書狀，追加備位之
    訴，請求依民法第244 條第1 項規定撤銷被告間在系爭土地
    所為系爭抵押權設定物權行為（備位聲明第1 項），並請求
    被告黃玉碧應將系爭抵押權登記予以塗銷（備位聲明第2 項
　　）云云。因原告起訴部分與嗣後追加部分其訴訟標的與所涉
    及之社會事實均不相同（一為確認金錢債權債務關係存否，
    一為撤銷詐害行為），且其所追加備位訴訟部分（諸如：撤
    銷權之除斥期間是否經過，被告吳圳興之資力狀況等事實）
    ，亦不能利用原訴訟資料，職是原告為上開訴之追加勢必使
    被告另行為防禦準備，對訴訟之終結將有延滯，另被告也當
    庭反對原告為上開訴之追加，是本院審酌上開各情，再參諸
    原告係在原訴訟將辯論終結前始為此部分追加，對訴訟之終
    結自有妨礙，從而原告依上開規定請求追加備位訴訟，於法
    不合，不應准許，先行說明。
貳、實體部分：
一、原告方面：
  ㈠聲明：
　　⒈確認被告間以系爭抵押權所擔保之100 萬元債權債務關係
　　  不存在。
　　⒉被告黃玉碧應將系爭抵押權登記予以塗銷。　　
  ㈡陳述：
　　⒈伊係被告吳圳興之債權人，前向鈞院民事執行處聲請對吳
      圳興之系爭土地為強制執行，因系爭土地經鑑價後所核定
      之拍賣底價僅為1,058,000 元，而系爭土地已為同案被告
      黃玉碧設定有系爭抵押權，致鈞院民事執行處認拍賣系爭
      土地顯無法清償執行費及系爭抵押權所擔保之債權，故無
      拍賣實益而終結。
　　⒉黃玉碧對吳圳興是否有系爭抵押權所擔保之100 萬元債權
      存在，伊依系爭抵押權登記資料究不能知悉，且伊對吳圳
      興之債權亦因系爭土地上有系爭抵押權登記存在而無法進
      行拍賣受償，是伊私法上之地位有受現時侵害之危險，為
      此對被告提起本訴請求確認被告間以系爭抵押權所擔保之
      100 萬元債權債務關係不存在。
　　⒊其次，被告間若無上開債權債務關係存在，則系爭抵押權
      即失所附麗，爰依民法第242 條、第767 條第1 項中段規
      定，由伊代位吳圳興請求黃玉碧塗銷系爭抵押權登記。　
　　⒋又被告之間之上開100 萬元債權債務關係，若存在且已罹
      於時效消滅，伊為保全伊對吳圳興之債權，亦得代位吳圳
      興請求黃玉碧塗銷系爭抵押權登記。　　
二、被告方面：
　㈠聲明：如主文所示。
  ㈡陳述：　
　　⒈105 年10月17日及同年11月22日吳圳興因其所簽發之支票
      到期須兌現，而其支票存款帳戶資金又不足，為軋票之需
      乃依序向黃玉碧借用55萬元及45萬元，黃玉碧遂將上開款
      項匯入吳圳興之0000000000000號支票存款帳戶內。
　　⒉106 年5 月5 日吳圳興為擔保上開2 筆借款債務，乃簽發
      面額100 萬元，未載到期日之本票1 紙予黃玉碧，同時並
      將系爭土地設定系爭抵押權予黃玉碧。　
　　⒊因吳圳興迄未清償上開2 筆借款債務，故系爭抵押權現仍
      未消滅，從而原告代位吳圳興請求黃玉碧塗銷系爭抵押權
      登記自無理由。
三、得心證之理由：
  ㈠按確認法律關係之訴，非原告有即受確認判決之法律上利益
    者，不得提起（民事訴訟法第247 條第1 項前段）。而所謂
    即受確認判決之法律上利益，係指法律關係之存否不明確，
    原告主觀上認其在法律上之地位有不安之狀態存在，且此種
    不安之狀態，能以確認判決將之除去者而言，若縱經法院判
    決確認，亦不能除去其不安之狀態者，即難認有受確認判決
    之法律上利益；故確認法律關係成立或不成立之訴，苟具備
    前開要件，即得謂有即受確認判決之法律上利益，縱其所求
    確認者為他人間之法律關係，亦非不得提起（最高法院42年
    台上字第1031號民事裁判要旨可參）。查，原告主張：伊為
    被告吳圳興之債權人，前向鈞院民事執行處聲請強制執行吳
    圳興之系爭土地進行求償，因系爭土地經鑑價後所核定之拍
    賣底價僅為1,058,000 元，而系爭土地已為同案被告黃玉碧
    設定有系爭抵押權並登記在案，致鈞院民事執行處認拍賣系
    爭土地顯無法清償執行費及系爭抵押權所擔保之債權，故無
    拍賣實益而終結等情，已據其提出本院民事執行處95年度執
    字第10483 號債權憑證影本、債權讓與證明書影本、系爭土
    地登記第3 類謄本、本院民事執行處110 年9 月9 日109 年
    度司執字第44215 號函影本等在卷（見卷內第19－43、73－81
    頁）為證。從而，原告以系爭抵押權登記資料伊究不能知悉
    黃玉碧對吳圳興是否有系爭抵押權所擔保之100 萬元債權存
    在，且伊對吳圳興之債權亦因系爭土地上有系爭抵押權登記
    存在而無法進行拍賣受償，是伊私法上之地位有受現時侵害
    之危險，為此對被告提起本訴，請求確認被告間以系爭抵押
    權所擔保之100 萬元債權債務關係不存在，自有即受確認判
    決之法律上利益乙節，自屬有據，堪可採信。
　㈡次按民法第474 條規定，消費借貸者，謂當事人一方移轉金
    錢或其他代替物之所有權於他方，而約定他方以種類、品質
    、數量相同之物返還之契約。是當事人主張有金錢借貸關係
    存在，須就其發生所須具備之特別要件即金錢之交付及借貸
    意思表示互相一致負舉證之責任（民事訴訟法第277 條前段
    規定參照）。本件原告以被告間有否系爭抵押權所擔保之10
    0 萬元債權債務關係存在要有疑義，故有確認必要；至被告
    則以上開情詞為辯。經查：
　　⒈被告上開所辯情節，已據其提出吳圳興之0000000000000號
      支票存款帳戶歷史交易明細查詢結果及本票影本等各1
　　　份在卷（見卷內第97－99、121 頁）為證。而觀諸上開帳
      戶歷史交易明細確實有：「被告黃玉碧於105 年10月17日
      及同年11月22日，分別匯入55萬元及45萬元至被告吳圳興
      之上開支票存款帳戶內，上開款項並即以交換付款方式提
      領而出」之記錄，此外原告對被告所辯渠等間存有100 萬
      元借款之事實及所舉上開證明，並未提出反對之主張且提
      出反證。從而，被告辯稱渠等間有上開100萬元借款關係
      存在，且以系爭抵押權為擔保各節，應屬可採。
　　⒉其次，被告黃玉碧辯稱渠等間之上開100 萬元借款債權債
      務關係尚未消滅乙節，原告亦未提出反對之主張且提出反
      證。基上，系爭抵押權所擔保之上開借款債務現既仍未消
      滅，從而，原告主張其代位吳圳興請求黃玉碧塗銷系爭抵
      押權登記，自無理由，不應准許。
　　⒊綜上，被告間有上開100 萬元消費借貸關係存在之事實，
　　  被告既已提出適當之證明，而原告就上開事實並未提出反
      對之主張且提出反證，則原告空言主張被告間之系爭抵押
      權所擔保之100 萬元債權債務關係不存在云云，即無理由
　　  ；原告進而主張其代位吳圳興請求黃玉碧塗銷系爭抵押權
      登記云云，亦無理由，均不應准許
四、本件事證已臻明確，兩造其餘之攻擊或防禦方法及所用之證
    據，經本院斟酌後，認為均不足以影響本判決之結果，爰不
    逐一論列，併此敘明。
五、結論：原告之訴為無理由，依民事訴訟法第78條，判決如主
    文。
中　　華　　民　　國　　110 　年　　12　　月　　28　　日
                  民事第一庭    法  官  蔣得忠
以上正本係照原本作成。
如對本判決上訴，須於判決送達後廿日內向本院提出上訴狀。如
委任律師提起上訴者，應一併繳納上訴審裁判費。
中　　華　　民　　國　　110 　年　　12　　月　　28　　日
                                書記官　鄭庭羽